【裁判字號】    96,訴更一,17
【裁判日期】    970303
【裁判案由】    移轉車輛所有權等
【裁判全文】
臺灣臺北地方法院民事判決            96年度訴更一字第17號
原      告  安磊科技股份有限公司
法定代理人  丙○○
訴訟代理人  莫怡萍律師
被      告  乙○○
            甲○○
上列當事人間請求移轉車輛所有權等事件，本院於民國97年2月
18日言詞辯論終結，判決如下：
    主      文
原告之訴及假執行之聲請均駁回。
訴訟費用由原告負擔。
    事實及理由
一、原告原主張伊所有之車輛遭盜賣，依民法第949條、179條、
    第184條、第214條及第215條規定起訴，並聲明：「被告
    甲○○應將年份1995，型式SILVER SPURIII，引擎號碼SCAZN
    O2CX，車身號碼SCX55438，牌照號碼：7399-DN之廠牌ROLLS
    ROYCE車輛（下稱系爭車輛）乙部移轉登記予原告；如給付
    不能時，應與被告乙○○連帶賠償原告新臺幣（下同）4,68
    0,000元。被告應給付原告2,250,000元，及自起訴狀繕本
    送達翌日起至清償日止，按年息5％計算之利息，並自民國9
    6年5月起至返還上開車輛之日止，按月於每月22日給付原告
    租金93,750元；如無法返還，應與被告乙○○連帶賠償原告
    468萬元。願供擔保，請准宣告假執行。」，嗣陳稱被告
    乙○○無權代理、無權處分及共同侵權行為，另追加民法第
    170條第1項、第118條、第113條及第185條規定為請求權依
    據，又稱被告應連帶給付侵權行為或返還不當得利有確定期
    限，並依民法第229條、第233條及第203條規定，請求被告
    給付遲延利息（如後二(二)所述），且改為如聲明所示之請求
    （見本院卷第146頁）。經查其所述者均為被告出售車輛之
    事實，其原提出之證據資料仍得相互援用，應認其基礎事實
    同一，依民事訴訟法第255條第1項第2款及第3款規定，應准
    其訴之追加及聲明之變更，先予敘明。
二、原告主張：
  (一)伊於93年7月1日以4,500,000元購買系爭車輛，嗣伊之法定
    代理人丙○○因案羈押，被告乙○○趁擔任訴外人宏鑫國際
    開發股份有限公司（下稱宏鑫公司）業務之便，未經伊之董
    事會或股東會或丙○○之授權，盜取系爭車輛鑰匙，再盜賣
    予明知無原廠證明之被告甲○○，伊知情後未予以承認，被
    告甲○○無占用系爭車輛之法律原因，而丙○○保釋後無車
    可用，並使伊受有損害，以系爭車輛為所有車種中最頂級車
    種，自買受起未到1年即遭盜賣，以2年租金折合一半系爭車
    輛車價計算，被告甲○○除應返還系爭車輛外，另應與被告
    乙○○連帶賠償2,250,000元之損害（4,500,000元÷2），
    並自96年5月起至返還系爭車輛之日止，按月連帶賠償相當
    於租金之損失（2,250,000元÷24個月）。又被告明知未經
    授權仍為買賣，顯共同侵害伊對系爭車輛之所有權，渠等如
    無法返還，尚應連帶賠償4,617,000元（即系爭車輛買價＋
    牌照稅117,000元）。
  (二)為此，依民法第170條第1項、第118條第1項、第113條、第
    949條、第767條、第184條第1項前段、第185條、第214條、
    第215條、第229條、第233條及第203條等規定起訴（見本院
    卷143頁反面、第147頁），並聲明：被告甲○○應將系爭
    車輛交付並移轉登記予原告；如給付不能時，應與被告乙○○連帶賠償原告4,617,000元。被告應連帶給付原告2,250
    ,000 元，及自起訴狀繕本送達翌日即96年5月26日起至清償
    日止，按年息5％計算之利息，並自96年5月22日起至返還上
    開車輛之日止，按月於每月22日給付原告93,750元，屆期未
    給付時，應自翌日起至清償日止，按年息5％計付利息（見
    本院卷第146頁）。願供擔保，請准宣告假執行。
三、被告分別辯以下列情詞，並聲明：原告之訴駁回。
  (一)乙○○部分：伊為原告之其一股東，原任宏鑫公司花蓮分公
    司經理，嗣因原告、宏鑫公司及立陽成有限公司（下稱立成
    陽公司）法定代理人均遭收押禁見，原告之一切事務因而由
    宏鑫公司總經理盧清吉負責。迨丙○○遭收押約1個半月後
    ，盧清吉表示公司需款支應必須之營業費用，伊遂與盧清吉
    對外調度資金，但均遭拒絕，翌日，盧清吉表示衹剩變賣系
    爭汽車乙途，迨盧清吉與其他主管覓妥買主後，伊始與買主
    接洽簽約及過戶事宜，所收款項再交予盧清吉，伊無侵權行
    為及不當得利等語。
  (二)甲○○部分：伊於95年4月間經由友人曾古尉宗介紹而認識
    乙○○，始買受系爭車輛，已善意取得所有權。
四、本件不爭執之事實：
  (一)丙○○為原告之法定代理人，於93年7月1日代表原告以4,50
    0,000元購得系爭車輛，並繳納117,000元牌照稅（見本院96
    年度訴字第5051號卷 (下稱5051號卷)第5頁正反面汽車新領
    牌照登記書、第7頁汽車託售合約書及本院卷第22頁使用牌
    照稅繳款書）。
  (二)丙○○於95年2月23日至同年4月21日因案受羈押，為宏鑫公
    司受僱人之被告乙○○於95年4月12日，以自己名義出售系
    爭車輛予被告甲○○（見5051號卷第4頁），並於95年4月13
    日將系爭車輛過戶予被告乙○○，再於95年4月17日過戶至
    被告甲○○名下（見本院卷第31、32頁汽車車籍查詢）。
  (三)丙○○亦為宏鑫公司監察人，安磊公司董事蔡新標同時為宏
    鑫公司董事，胡文華為丙○○之配偶，不僅為安磊公司及宏
    鑫公司董事，且為立陽成公司法定代理人，黃教程為宏鑫公
    司法定代理人，胡文華、黃教程亦同遭羈押。蔡佩真、黃文
    洋及王新炳均為宏鑫公司董事（見本院卷第119、120頁公司
    登記資料、第121頁本院96年度自字第66號網路版刑事判決
    ）。
  (四)黃教程、蔡新標、黃文洋、蔡佩真及王新炳因銷售安磊公司
    股票及認股憑證等而被訴違反證券交易法，經本院判決各處
    有期徒刑6月（見本院卷第124至134頁95年度重訴字第56號
    網路版刑事判決）。
  (五)原告自訴被告乙○○及甲○○竊盜（下稱車輛）及故買贓物
    罪，經本院96年度自字第21號及臺灣高等法院96年度上易字
    第1010號判決無罪確定（見本院卷第24至28頁刑事判決影本
    ）。立陽成公司自訴盧清吉竊盜等罪，經本院96年度自字第
    66號判決無罪（見本院卷第121至123頁網路版刑事判決），
    立陽成公司提起上訴，迄言詞辯論終結時尚未確定。
五、原告主張被告乙○○未經授權即出售系爭車輛予被告甲○○
    ，為被告乙○○所否認，並辯以前揭情詞，本件首要爭點為
    原告是否概括授與盧清吉處理安磊公司及宏鑫公司所有業務
    之權，茲敘述如下：
  (一)原告與宏鑫公司營業處所在同址，由宏鑫公司負責銷售原告
    產品，丙○○及宏鑫公司法定代理人黃教程均遭收押，丙○○所委任之辯護人蔡明熙律師至臺北看守所接見丙○○後，
    轉述安磊公司及安鑫公司事務均交由盧清吉負責，惟當時兩
    家公司之現金不敷支出，且需補足很多支票，另需支付租金
    等等開銷，轉向股東借款仍有不足，遂與被告乙○○、蔡新
    標、宏鑫公司副總經理黃文洋等人商議後決定處分系爭車輛
    等情，業據證人盧清吉於被告被訴竊盜等案件中結證明確，
    復經本院依職權調取96年度自字第21號刑事案件查明（見刑
    事卷第58頁反面至第61頁）。
  (二)雖原告陳稱伊公司之業務由丙○○負責，並未授權宏鑫公司
    總經理盧清吉處理伊公司業務云云。惟查，丙○○為原告及
    宏鑫公司實際負責人，宏鑫公司重要決策向由丙○○負責，
    由宏鑫公司負責銷售丙○○所有之原告股票，已經黃教程、
    盧清吉、蔡新標、黃文洋、蔡佩真及王新炳等人於被訴違反
    證券交易法案件偵查中供述綦詳，蔡新標、黃文洋、蔡佩真
    及王新炳等人並經本院刑事庭為協商判決（見本院卷第124
    頁），原告及宏鑫公司關係密切，足堪認定。又原告財務由
    胡文華負責（見本院卷第128頁證據清單編號2），胡文華卻
    同遭羈押，與原告關係至為密切之宏鑫公司法定代理人黃教
    程亦羈押禁見，原告及宏鑫公司業務乏人處理，顯而易見，
    丙○○將原告及宏鑫公司事務交由總經理盧清吉負責，核與
    常情相符，盧清吉上開證詞並非無法採信。原告陳稱僅由丙○○負責伊公司業務云云，恐與事實不符而難以取。
  (三)原告又稱丙○○未請蔡明熙律師轉請盧清吉出售系爭車輛云
    云，並提出律師接見錄音帶譯文為證（見本院卷第40至111
    頁）。然查：
    1.原告於92年度、93年度收入分別為60, 187元、403,204元
      ，該二年度分別虧損2,569,108元、12,739,183元，而截
      至93年底，原告長期投資項目為0元、固定資產140餘萬元
      、生財器具僅60餘萬元，94年度營收則僅90餘萬元，有臺
      灣臺北地方法院檢察署檢察官95年度偵字第4619、4754、
      8489、8738號起訴書可參（見本院卷第132頁反面證據清
      單編號33、34），原告於丙○○主導情況下，已無何生財
      能力，更遑論丙○○遭收押期間。
    2.另依上開起訴之犯罪事實，丙○○持有之原告股票售出之
      數量不少，如繼續出售勢必動用技術股，因此必須繳交高
      額稅金（見本院卷第127頁），可見宏鑫公司所能出售之
      股票數量有限，宏鑫公司及原告之收入微薄，盧清吉證稱
      有籌措資金之需，洵難謂不實。
    3.次觀諸丙○○與蔡明熙律師之電話譯文：「廖：公司不能
      出問題，公司能賣的東西繼續賣，化妝品啦，我現在有推
      出個水晶化妝品，反應還不錯，叫他們繼續賣。蔡：這要
      跟誰講？廖；跟我們盧總講啦。蔡：喔。廖：跟他講說公
      司繼續營業沒有問題啦，不會怎樣啦，不然他們會緊張啦
      ，好不好？拜託一下啦。蔡：好，跟黃副總？蔡：跟盧總
      ，你跟他講盧總，他就會接。蔡：盧清吉喔？廖：嘿，對
      ，這樣好嗎？蔡：好。」（見本院卷第56頁），及「蔡：
      公司的狀況就是說，礦會先賣啦，還有你剛剛說的。廖：
      如果可以簽約下去，叫盧總趕快簽約：：。蔡：宏鑫又沒
      有印章。廖：沒關係啦，用手印就好了啦，盧總代替啦，
      盧總代表啦，好不好？」（見本院卷第58頁反面、第59頁
      ），盧清吉應係丙○○羈押期間所得以託付公司業務之人
      ，雖無具體說明處理原告或宏鑫公司業務，但丙○○為此
      兩家公司實際負責人，且因宏鑫公司出售其持有之安磊公
      司股票而遭羈押，其委請盧清吉處理兩家公司業務，自理
      所當然。
    4.至丙○○羈押期間之資金調度，依丙○○與另名辯護人李
      律師，以及與蔡明熙律師之接見錄音譯文：「李：盧副總
      總是跟我說，第一張票就100多萬啦。：：。李：現在資
      金就是轉不到啊。」（見本院卷第63頁）、「李：我跟你
      講，我說坦白的，因為你現在，有難啦，我不知道你外面
      交的朋友怎麼樣啦，每個人是打落水還是願意幫你？啊，
      自己有機會出來，冷暖你就心裡自知了啦，這樣你瞭解我
      的意思嗎？啊房東那邊有那麼好嗎？你說。廖：那你有去
      我公司嗎？李；我沒有去啊。廖：對啊，啊你沒有去，你
      不是要幫我去嗎？李：沒有啊盧我就是跟副總那邊在處理
      聯絡，：：。李：我這邊的作法是我會去問盧副總嘛，他
      現在在處理公司的事啊，我去問他，他訊息給我，我再轉
      告你啊：」（見本院卷第63頁反面）、「廖：哪些款項，
      這是誰的錢要付，你告訴我嘛。李：對啦，我會去問盧副
      總。目前請他列個表啦，然後我再轉告你啦。廖：是啊。
      李：目前的狀況是，目前那些錢，都沒有錢付啦。」（見
      本院卷第64頁），及「蔡：對啦，那個許碧惠那個資金可
      能無法如意啦，我有跟她提起啦，她借高利貸，她斟酌看
      看，可以的話才幫忙啦，他都去借高利貸啦，許小姐啦。
      廖：嗯，好啦。蔡：。」（見本院卷第67頁），可明盧清
      吉亦幫忙張羅及調度資金，且如盧清吉所述之調度資金困
      難。
  (四)綜合上各情，雖然丙○○未明確授權盧清吉出售系爭車輛，
    但丙○○一再請蔡明熙律師轉請盧清吉處理原告及宏鑫公司
    業務，盧清吉不僅有支應兩家公司營運費用之需，並有支付
    兩家公司前所簽發票款之需，於無鉅額資金挹注情形下，轉
    而出售系爭車輛，實係處理二家公司業務所必然，尚難逕認
    不在丙○○概括授權範圍之內，被告乙○○依盧清吉指示而
    出售系爭車輛，自無未經授權可言，其上開抗辯，殊非無據
    ，應足採取。
六、原告次主張被告乙○○明知其無系爭車輛之汽車新領牌照登
    記書，仍出售系爭車輛予被告甲○○，甚先將系爭車輛過戶
    予被告乙○○，足見被告乙○○未經授權云云。經查：
  (一)依證人曾古尉琮於本院96年度自字第21號案件審理時結證證
    述之內容，系爭車輛向來於佳和汽車公司維修，盧清吉曾去
    電表示要出售系爭車輛，嗣由在佳和汽車公司修車之曾古尉
    琮介紹有買高級轎車意願之被告甲○○看車，並詢問臺北市
    ○○路附近中古車商系爭車輛行情價約100萬元（見刑事卷
    第62至64頁），固可認被告甲○○於買受系爭車輛之時即知
    此係安磊公司所有之車輛，但依上開證詞，亦明被告甲○○
    買受系爭車輛所支付之1,000,000元並無低於行情。又汽車
    買賣合約書乃債權契約，縱未同時提出汽車新領牌照登記書
    ，並不影響買賣契約之效力。況汽車買賣合約書已載明：「
    原廠證明的補齊謹訂於簽約日期限內壹個月內補齊。但補齊
    證件內先訂金除新台幣壹拾萬元正」，倘伊等為故意盜賣或
    盜買，要無為此特約及以與市價相當之價格成交之必要，由
    此益見被告乙○○係在獲得授權而有把握可以辦理系爭車輛
    過戶手續之情況下而為出售，被告甲○○亦在保障自己權益
    下買受系爭車輛。原告以締約之時無汽車新領牌照登記書，
    主張被告乙○○未經授權，及被告甲○○故買贓物，洵有未
    恰，尚難為有利之認定。
  (二)被告乙○○先將系爭車輛過戶於自己名下，再過戶予被告甲○○，雖為被告所不否認（見不爭執事實(二)），然汽車買賣
    合約書係以被告乙○○為出賣人，不論證人曾古尉琮或被告
    甲○○之建議，由被告乙○○名下轉至被告甲○○名下，確
    實契合於合約書，此等過戶手續尚無不妥。又系爭車輛排氣
    量大，有購買意願者不多，復據證人曾古尉琮於上開刑事案
    件審理時證述在卷，因此，如有人願意購買，且價格不致離
    譜，儘速簽約不失為解決原告財務燃眉之急之其一方法，原
    告事後以被告乙○○名義簽訂汽車買賣合約書之情詞，指稱
    擅自出售系爭車輛，亦非適當。再觀之簽約雙方均無蓋章，
    僅有簽名及被告乙○○之指印，可見伊等係在臨時決定之情
    況下簽約，被告乙○○解決原告及宏鑫公司資金缺口之意圖
    益徵明顯，本件自難因被告乙○○未備妥安磊公司大小章，
    逕以自己名義簽約，即謂其未獲得授權。
  (三)從而，原告依汽車買賣合約書及過戶異動情形，主張被告乙○○擅自出售系爭車輛，被告甲○○明知故買而非善意，殊
    有未洽，仍不可取。
七、原告另稱被告乙○○無權代理、無權處分，出售系爭車輛，
    被告甲○○故買贓物，不受善意保護，且侵害原告對系爭車
    輛之所有權，被告甲○○未取得占有系爭車輛之法律權源，
    除應交付並移轉系爭車輛所有權，如無法交付及移轉，則應
    依民法第214條及第215條規定連帶給付4,617,000元，並應
    連帶賠償相當於租金之損害及其法定遲延利息，暨自96年5
    月22日起按月於每月22日給付93,750元及屆期未給付之法定
    遲延利息。然被告乙○○係經授權始出售系爭車輛，自屬有
    權代理、有權處分，被告甲○○當然有占用之權源，自不構
    成侵權行為或不當得利，原告依民法第170條第1項、第118
    條第1項、第113條、第949條、第767條、第184條第1項前段
    、第185條、第179條、第229條、第233條及第203條等規定
    起訴，並無理由，應予駁回。又其另為假執行之聲請，但其
    訴已經駁回，自失附麗，併駁回之。
八、本件事證已臻明確，兩造其餘攻擊與防禦方法均與判決結果
    不生影響，不再一一論述，附此敘明。
九、訴訟費用負擔之依據：民事訴訟法第78條。
中    華    民    國    97    年    3     月    3     日
                  民事第六庭    法  官  許純芳
以上正本係照原本作成
如對本判決上訴，須於判決送達後20日內向本院提出上訴狀。
中    華    民    國    97    年    3     月    3     日
                                書記官  潘惠梅


司法院資訊處製作；財團法人民間司法改革基金會備份。
